【裁判字號】    96,上更(一),775
【裁判日期】    970402
【裁判案由】    偽造文書
【裁判全文】
臺灣高等法院刑事判決             96年度上更(一)字第775號
上  訴  人  臺灣臺北地方法院檢察署檢察官
即  被  告  甲○○
選任辯護人  雷祿慶律師
上列上訴人因偽造文書案件，不服臺灣臺北地方法院92年度訴字
第2054號，中華民國94年6月15日第一審判決（起訴案號：臺灣
臺北地方法院檢察署92年度偵字第1463號），提起上訴，本院判
決如下：
    主  文
原判決撤銷。
甲○○行使偽造公文書，足以生損害於公眾及他人，處有期徒刑
壹年捌月，減為有期徒刑拾月。附件所示偽造公文書上偽造之不
詳姓名之公務員職章印文參枚、「建築管理處總工程司黃舜銘」
、「工程員劉高政」、「副工程司兼股長劉亭山」、「施工管理
科科長呂品」之職章印文各壹枚，均沒收之。
    事  實
一、甲○○於民國（下同）90年8月間，受莆田企業有限公司（
    下簡稱莆田公司）之委託，向臺北市政府申請變更臺北市○
    ○○路○段317號為餐飲業營利事業登記，其並非有權製作如
    附件1公文書之人，竟基於行使偽造公文書之犯意，於90 年
    12月上旬，在台北市大安區○○○路○段308巷39弄19號1樓
    住處，將他案之公務員職章印文、檔案及保存年限部分，以
    剪貼之方式，偽造不詳姓名之公務員職章印文3枚（按因模
    糊不清，無法辨識）及「建築管理處總工程司黃舜銘」、「
    工程員劉高政」、「副工程司兼股長劉亭山」、「施工管理
    科科長呂品」之職章印文，以劉高政為承辦人、劉亭山、呂
    品為審稿人，黃舜銘及不詳姓名公務員為核准人之方式，偽
    造如附件一所示之臺北市政府工務局建築管理處內部簽核文
    件公文書，再於同年12月19日傳真予不知情之乙○○予以行
    使，表示上開委託申請事項已經核准。足以生損害於臺北市
    政府工務局建築管理處及該簽呈上所列之三名不詳姓名之公
    務員、黃舜銘、劉高政、劉亭山、呂品。嗣因乙○○持前開
    偽造之公文書交予不知情之莆田公司股東陳泰欣及會計師等
    人彙整送件至臺北市政府工務局建築管理處，經臺北市政府
    工務局建築管理處發現該公文書係偽造，予以舉發，始悉上
    情。
二、案經臺灣臺北地方法院檢察署簽分偵查後起訴。
    理  由
一、按被告以外之人於審判外之言詞或書面陳述，除法律有規定
    者外，不得作為證據；又被告以外之人於審判外之陳述，雖
    不符合同法第159條之1至第159條之4之規定，但經當事人於
    審判程序同意作為證據，法院審酌該言詞陳述或書面陳述作
    成時之情況，認為適當者，亦得為證據。當事人、代理人或
    辯護人於法院調查證據時，知有第159條第1項不得為證據之
    情形，而未於言詞辯論終結前聲明異議者，視為有前項之同
    意，刑事訴訟法第159條第1項及第159條之5分別定有明文。
    查本判決下列所引用之各該被告以外之人於審判外之陳述（
    包含書面陳述），雖屬傳聞證據，惟當事人於原審及本院審
    理中均表示同意作為證據方法而不予爭執，且迄至言詞辯論
    終結前亦未再聲明異議，本院審酌上開證據資料製作時之情
    況，尚無違法不當及證明力明顯過低之瑕疵，亦認為以之作
    為證據應屬適當，故揆諸前開規定，爰逕依刑事訴訟法第15
    9條之5規定，認前揭證據資料均有證據能力，先予敘明。
二、訊據被告甲○○固坦認如附件一所示之公文書為其於90年12
    月上旬某日，在台北市大安區○○○路○段308巷39弄19號1
    樓住處所製作，但否認有何偽造印文、公文書之行為，更無
    行使之意。辯稱：該案市政府業於90年11月19日核准可以申
    請變更為飲食業使用，我因證人乙○○之催促，乃前往臺北
    市政府工務局建築管理處查詢案件進行狀況，承辦人員調卷
    後告知進行情況後，因不得影印，乃依據卷內90年11月19日
    便簽之主要內容，製作如附件一所示之公文書，再於90年12
    月19日傳真給證人乙○○，告知內簽已准所請，但交待不能
    轉給別人；因我只是將便簽之結論自己製作，再傳真給證人
    乙○○，辯護人為被告辯稱：本件便簽內容真實，僅具偽造
    之形式，實質上不足以生損害云云。惟查：前開臺北市政府
    餐飲業營利事業登記申請變更事項之承辦人並非劉高政，此
    經證人即臺北市政府政風處人員徐旻鈺於偵查時證述屬實（
    見91年度偵字第8537號卷第16頁以下），並有臺北市政府工
    務局91年3月7日北市工建政字第09160087800號函附卷可參
    （見91年度他字第1463號卷第1、2頁），而被告所製作之文
    書內容，亦與臺北市政府工務局建築管理處90年11月19日之
    便簽內容不符（如附件二所示），有該便簽附於臺北市政府
    工務局建築管理處64港第21號變更使用執照卷可證。被告為
    無權制作上開公文書之人，且伊所制作之文書，形式上之制
    作名義人、審稿人、核章人等及內容與真實之公文書俱不相
    同，屬偽造之公文書甚明。且按刑法上之偽造文書罪，祇須
    所偽造之文書，有損害公眾或他人之虞為已足，不以實際發
    生損害為要件（最高法院43年台上字第387號判例參看）。
    被告既假冒承辦人名義制作內容不實之公文簽呈，自會對該
    文書上所列之承辦、審核公務員及公務機關之公信力發生影
    響，當足以生損害於公眾及他人。是被告所辯均為卸責之詞
    ，不足採信。
三、按刑法上之行使偽造公文書罪，重在保護文書公共信用之利
    益，凡行為人提出偽造之公文書，充作真正之文書，並對其
    內容有所主張，足以生損害於公眾或他人，即已成立，至其
    行使之目的能否達到，則在所不問。又行使偽造公文書，其
    行使之時間，與相對人認識文書內容之時，亦非必須一致。
    從而行為人提出偽造之公文書，以偽作真，「對文書內容有
    所主張」之行使行為，自不以明示之方法為限，亦不以行為
    人當面直接就文書內容有所主張使相對人認識為必要，祇要
    將該以偽作真之文書置於可得發生文書功能之狀態下，行為
    人主觀上既已認識相對人足以認為其對該文書權利義務等內
    容有所主張，並有意使其發生，或其發生不違背本意，即已
    屬對該文書內容有所主張之行使行為（參見最高法院發回意
    旨一）。若依被告所辯，伊將上開偽造之公文書傳真予乙○
    ○，係為告知伊為莆田公司辦理之申請變更登記事項業已准
    許云云，伊只須以口頭告知，或自行製作其他書面即可，何
    須偽冒台北市政府內部公文簽呈之形式為之，且將之傳真予
    乙○○，被告顯係將該文書置於可得發生文書功能之狀態下
    。顯見被告主觀上已認識到，相對人足以認為被告對該文書
    權利義務等內容有所主張，並有意使其發生，或其發生不違
    背本意，就被告傳真該文書予他人之行為，應可認已屬對該
    文書內容有所主張之行使行為，是證人乙○○雖經本院傳拘
    未能到庭，惟依被告捨口頭或其他形式之告知方法不為，卻
    以假冒公文書之形式傳真給證人乙○○之客觀行為觀之，即
    足認被告有就該公文書之內容有所主張，而有行使之意，是
    本件事證已明，被告請求傳喚證人乙○○已無必要，附此敘
    明。
四、按偽造印文，其方法並無限制，亦不以所偽造之印文與原印
    文有所差異為必要。如就他人之印文以照相、影印，或描摹
    套繪之方法，複製另一與原印文完全相同之印文使用，既非
    就原來之印文加以使用，而係製造另一印文，自屬偽造印文
    。經本院向台北市政府函查附件一所示偽造公文書之核章人
    名及職稱，經該單位回函表示：上開偽造公文書上經辦科室
    核章人名及職章為「施工管理科科長呂品」、「副工程司兼
    股長劉亭山」、承辦人職章為「工程員劉高政」，其餘核章
    人員姓名因模糊不情，無法辨識。惟查該處90年6月長官人
    員分別為：處長劉哲雄、副處長何幼榕及副處長柯武男、總
    工程司黃舜銘、副總工程司陳煌城、主任秘書為陳茂春，有
    台北市政府97年2月13日府授都建字第09700206300號函附本
    院卷可稽。經本院再詳加辨識附件一所示偽造公文書後，再
    確認其內一核章人職章印文為「「建築管理處總工程司黃舜
    銘」，其餘則無從辨識。核被告將他人職章印文，以剪貼之
    方式，以劉高政為承辦人，劉亭山、呂品、黃舜銘、三名不
    詳姓名人公務員為核章人，偽造如附件一所示之台北市政府
    工務局建築管理處內部簽核文件公文書，並持之傳真行使，
    所為係犯刑法第217條第1項之偽造印文罪（參見最高法院發
    回意旨二）、第216條、第211條之行使偽造公文書罪。被告
    偽造劉高政、劉亭山、呂品、黃舜銘、不詳姓名公務員之職
    章印文之偽造印文行為為偽造公文書之階段行為，應為偽造
    公文書行為所吸收，被告偽造公文書之低度行為，應為行使
    之高度行為所吸收，均不另論罪。公訴人就被告偽造印文犯
    行雖未起訴，惟此與被告業經論罪之部分有階段行為之關係
    ，為起訴效力之所及，應由本院併予審理，附此敘明。
五、原審對被告據以論罪科刑固非無見，惟就被告偽造劉高政、
    劉亭山、呂品、黃舜銘、不詳姓名公務員印文之犯行漏未審
    酌，且未及適用中華民國96年罪犯減刑條例，被告上訴否認
    犯罪，檢察官上訴謂原審漏未沒收上開偽造之公文書，雖均
    無理由，惟原判決既有上開可議之處，自屬無可維持，由本
    院將原判決撤銷改判。爰審酌被告曾有2次偽造文書前科，
    有本院被告全國前案紀錄表在卷可稽，雖不構成累犯，但素
    行不佳，屢涉偽造文書罪責及其犯罪後之態度、動機、目的
    、所生危害等一切情狀，量處如主文所示之刑。又查被告犯
    罪時間係在96年4月24日以前，所犯罪名非中華民國96年罪
    犯減刑條例第3條所列宣告刑逾1年6月即不得減刑之罪，故
    依據上開條例第2條第1項第3款之規定，應減其宣告刑二分
    之一。
六、附件一所示偽造之公文書並非法律規定應沒收之物，且未扣
    案，檢察官亦未為沒收之聲請，故毋庸沒收。惟上開偽造公
    文書上偽造之三名不詳姓名公務員職章印文、「建築管理處
    總工程司黃舜銘」、「工程員劉高政」、「副工程司兼股長
    劉亭山」、「施工管理科科長呂品」職章印文，不問屬於犯
    人與否，均應沒收。
據上論斷，應依刑事訴訟法第369條第1項前段、第364條、第299
條第1項前段，刑法第216、第211條、第219條，中華民國九十六
年罪犯減刑條例第2條第1項第3款、第7條，判決如主文。
本案經檢察官周志榮到庭執行職務。
中    華    民    國    97    年    4     月    2     日
                  刑事第十六庭審判長法  官  溫耀源
                                    法  官  許增男
                                    法  官  王敏慧
以上正本證明與原本無異。
如不服本判決，應於收受送達後十日內向本院提出上訴書狀，其
未敘述上訴之理由者並得於提起上訴後十日內向本院補提理由書
（均須按他造當事人之人數附繕本）。
                                    書記官  丁淑蘭
中    華    民    國    97    年    4     月    2     日
附錄本案論罪科刑法條全文：
中華民國刑法第216條
（行使偽造變造或登載不實之文書罪）
行使第210條至第215條之文書者，依偽造、變造文書或登載不實
事項或使登載不實事項之規定處斷。
中華民國刑法第210條
（偽造變造私文書罪）
偽造、變造私文書，足以生損害於公眾或他人者，處5年以下有
期徒刑。


司法院資訊處製作；財團法人民間司法改革基金會備份。
